【裁判字號】    90,台上,3619
【裁判日期】    900614
【裁判案由】    公共危險
【裁判全文】
最高法院刑事判決                                九十年度台上字第三六一九號
    上訴人  台灣高等法院檢察署檢察官
    被  告  甲○○
右上訴人因被告公共危險案件，不服台灣高等法院中華民國八十八年二月十九日第二
審判決（八十八年度上訴字第二九號，起訴案號：台灣台北地方法院檢察署八十七年
度偵字第五七三二號），提起上訴，本院判決如左：
    主  文
上訴駁回。
    理  由
按刑事訴訟法第三百七十七條規定，上訴於第三審法院，非以判決違背法令為理由，
不得為之。是提起第三審上訴，應以原判決違背法令為理由，係屬法定要件。如果上
訴理由狀並未依據卷內訴訟資料，具體指摘原判決不適用何種法則或如何適用不當，
或所指摘原判決違法情事，顯與法律規定得為第三審上訴理由之違法情形，不相適合
時，均應認其上訴為違背法律上之程式，予以駁回。本件檢察官上訴意旨略稱：(一)刑
法上之心神喪失與精神耗弱，應依行為時精神障礙之強弱而定，被告甲○○於警訊時
就何以引火之用意及方式均能記憶而加以描述，能否謂於行為時，其精神狀態確已達
於心神喪失之程度，或僅係精神耗弱，非無疑問，原判決之認定，違背經驗法則。(二)
心神喪失或精神耗弱，應由法院依職權審認，不得以醫學之概念代替法院之判斷。被
告雖經台北市立療養院鑑定係「躁鬱症」患者（當時之精神狀態已達於心神喪失之程
度），但被告於行為時，對於外界事務是否全然缺乏知覺理會及判斷作用，或全然缺
乏自由決定意思之能力，仍有詳查之必要。況被告於審理時供稱「是我報警，叫消防
車」，原審未就此予以審究，復認「房屋著火係由鄰居發現報警」，有應調查之證據
未予調查及理由矛盾之違法云云。
惟查原判決以公訴意旨略以：被告甲○○因工作不順，而萌輕生之念，於民國八十七
年三月十七日下午一時許，在台北市○○路一八六巷三號三樓借住之居所，持五公斤
裝液態瓦斯筒，置於瓦斯爐上燃火，並坐於房間內，企圖引爆自殺。惟於點火後即經
鄰居發現報警，於同日下午一時十分許將火勢撲滅而未遂，僅燒燬抽油煙機及部分牆
面，因認被告涉有刑法第一百七十三條第三項、第一項之放火燒燬現供人使用之住宅
未遂罪嫌云云。惟經審理結果，認為被告於行為時，其精神狀態已達於心神喪失之程
度，因而維持第一審諭知被告無罪，並令入相當處所施以監護三年之判決，駁回檢察
官在第二審之上訴。係以被告之行為，雖該當於刑法第一百七十三條第三項、第一項
之要件，惟被告自十八歲時起即罹患「躁鬱症」，初期約每半年至一年即出現一次持
續約數週至數月之「躁鬱症躁期」發作，有情緒易怒、躁動、破壞行為、被害妄想等
精神病症狀，曾先後在彰化基督教醫院、新店宏慈療養院、桃園療養院、台北市立療
養院等醫療機構住院診療，且曾於七十四年間由其父林正義將之送入高雄龍發堂安置
，至七十八年間自行逃離，除據被告及林正義供明在卷外，並有重大傷病免自行部分
負擔證明卡、龍發堂名冊、台北市立療養院及桃園療養院之診斷證明書等附卷可稽，
足見被告係長期罹患週期性「躁鬱症」之精神疾病患者。又依據林正義及屋主張玉香
之供述，被告於案發前已有「躁鬱症」精神疾病復發之異常現像。本案經第一審法院
將被告送請台北市立療養院鑑定其精神狀態結果，亦認被告罹患「躁鬱症（情感性精
神病）」，已有十五年病史，於復發時其「躁鬱症躁期」持續數週至數月，至八十七
年一月間再次復發，出現情緒暴躁、易怒、衝動、判斷力受損等「躁鬱症躁期」症狀
，始則影響於工作表現（如曾將汽車棄置於道路安全島而不顧、不願上班等），至三
月中旬進而造成因細故（如工作不順、陽台上有冥紙等，即極感生氣）而罔顧不特定
多數人之生命財產安全，欲採取激烈之手段結束自己之生命。被告於八十七年三月十
七日企圖引爆瓦斯筒之行為，可視為其最近一次「躁鬱症」復發時症狀之呈現，其行
為受到「躁鬱症躁期」症狀之直接影響，於行為時對於外界事務已全然缺乏知覺理會
及判斷作用，亦無自由決定意思之能力，其精神狀態已達心神喪失之程度，有該療養
院八十七年十一月四日北市療成字第八七八○三二號函所檢送之精神鑑定報告書在
卷可資證明。原審依憑全部卷證資料，本於審理所得之心證，認定被告於行為時之精
神狀態已達心神喪失之程度，已說明綦詳，其判斷並非單憑精神鑑定報告書為唯一之
依據。又心神喪失之情狀，有一時性之心神喪失、繼續性之心神喪失及循環性（即週
期性）之心神喪失，三種情形均屬之。而刑法上所謂心神喪失人，非以其心神喪失狀
態毫無間斷為必要，如果行為時確在心神喪失之中，即令在事前或事後偶回常態，仍
不得謂非心神喪失人。原判決已說明，被告之「躁鬱症躁期」有週期性之復發現象，
從而被告於警訊時縱偶能描述其引火之用意及方式，仍不影響於原判決之認定。況案
發當時之真實精神狀態，事隔三年，亦已無從重新鑑定。至於被告雖曾云：「是我報
警，叫消防車」，非但與其前後所供自相矛盾，且與卷內其餘證據資料顯不相符，益
見其有精神疾病之現象，原判決縱未一併敘明此部分供述之取捨意見，亦與判決之結
果，不生影響。檢察官上訴意旨所指摘事項，顯與法律規定得為第三審上訴理由之違
法情形，不相適合。其上訴違背法律上之程式，應予駁回。
據上論結，應依刑事訴訟法第三百九十五條前段，判決如主文。
中      華      民      國     九十     年      六      月     十四     日
                              最高法院刑事第十二庭
                                  審判長法官  呂  潮  澤
                                        法官  陳  世  雄
                                        法官  孫  增  同
                                        法官  林  開  任
                                        法官  蕭  權  閔
      右正本證明與原本無異
                                              書  記  官
中      華      民      國     九十     年      六      月     十九     日
                                                                      Ｑ


司法院資訊處製作；財團法人民間司法改革基金會備份。
